【裁判字號】    99,交抗,645
【裁判日期】    991227
【裁判案由】    聲明異議
【裁判全文】
臺灣高等法院高雄分院刑事裁定         99年度交抗字第645號
抗  告人即  高雄市政府交通局
原處分機關
代  表  人  王國材
受處  分人  春天商務休閒有限公司
即異  議人          統一編號：.
代  表  人  傅世豪
上列抗告人因受處分人違反道路交通管理處罰條例聲明異議案件
，不服臺灣高雄地方法院中華民國99年12月2 日裁定（99年度交
聲字第2939號），提起抗告，本院裁定如下：
    主  文
抗告駁回。
    理  由
一、抗告意旨略以：原審法院以本件交通行為違規發生時，異議
    人即受處分人春天商務休閒有限公司（以下稱受處分人）將
    車牌號碼517-CZQ 號重型機車（以下稱系爭機車）出租於他
    人，是尚難認本件交通違規行為之機車駕駛人為受處分人，
    並按道路交通管理處罰條例第43條第1 項、第3 項違規行為
    應裁罰者為違規駕駛人而對抗告人於民國99年10月21日對受
    處分人所為本件裁決處分，作成原處分撤銷，異議人不罰之
    裁定。惟查，道路交通管理處罰條例第85條第1 項規定：「
    本條例之處罰，受舉發違反道路交通管理事件之受處罰人，
    認為受舉發之違規行為應歸責他人者，應於舉發違反道路交
    通管理事件通知單應到案日期前，檢附相關證據及應歸責人
    相關證明文件，向處罰機關告知應歸責人。」其規定之「應
    到案日期前」，如同道路交通管理處罰條例第87條規定向管
    轄法院聲明異議20日之法定不變期間暨道路交通事件處理辦
    法26條規定5 日抗告法定期間，依舉重明輕原理，係屬法定
    不變期間，逾期（除罰單未送達外）未依規定辦理者，即應
    依本例各該違反條款規定處罰並依同條第4 項規定「依本條
    例規定逕行舉發或同時併處罰其他人之條件，推定受逕行舉
    發人或該其他人有過失。」又本國依逕行交通違規舉發案件
    佔全國案件約40% 以上，倘此類案件逾應到案期限後仍允許
    汽車所有人歸責其他駕駛人者，依法有違且將造成行政、司
    法作業困擾，亦違公平裁罰原則。本件逕行舉發違規案件係
    以汽車所有人即受處分人為被通知人，受處分人於99年2 月
    8 日收受舉發通知單後，自始均未依規定於應到案日前提出
    應歸責對象，基於程序優先實體原則，本案受處分人程序已
    有違反，抗告人遂依法裁處汽車所有人，並無不當。為此提
    起抗告，請撤銷原裁定，更為適法之裁定云云。
二、原裁定意旨以：
  (一)原處分意旨略以：系爭機車為受處分人所有，系爭機車於98
    年11月7 日凌晨4 時19分許，行駛在高雄市瑞北、瑞祥、瑞
    和、瑞隆、崗山西街附近道路，因有「多部機車在道路上霸
    佔車道、高速行駛」之違規事實，嗣後高雄市政府警察局苓
    雅分局民權派出所警員依違反道路交通管理處罰條例第43條
    第3 項規定，對所有人即受處分人掣單舉發，因受處分人收
    受上開舉發通知後，未依同條例第85條第1 項前段規定，檢
    附相關證據及證明文件告知應歸責之人，因而依違反道路交
    通管理處罰條例第43條第3 項、違反道路交通管理事件統一
    裁罰基準及處理細則第41、43、44、67條規定，裁處受處分
    人罰鍰新臺幣（下同）45,000元等語。
  (二)異議意旨略以：受處分人經營機車出租車業務，所有之系爭
    機車於98年11月7 日凌晨零時12分出租予王振豪（原名王紹
    綱），受處分人所屬人員於原處分意旨所指交通違規時間，
    並未駕駛系爭機車，原處分機關不得因不知違規之駕駛人，
    即逕自對出租人裁罰，原處分機關逕對該公司為裁罰，顯有
    未合，爰聲明異議等語。
  (三)按汽車駕駛人，駕駛汽車在道路上蛇行，或以其他危險方式
    駕車者，處6,000 元以上24,000元以下罰鍰，並當場禁止其
    駕駛；2 輛以上之汽車共同違反第1 項規定，或在道路上競
    駛、競技者，處汽車駕駛人30,000元以上90,000元以下罰鍰
    ，並當場禁止其駕駛及吊銷其駕駛執照，道路交通管理處罰
    條例第43條第1 項第1 款、第3 項分別定有明文。又依同條
    例第7 條之2 第1 項第7 款、第2 項第1 款、第4 項雖規定
    ，汽車駕駛人有蛇行、危險方式駕車或2 輛以上之汽車競駛
    或競技之行為，經以非固定式之科學儀器取得證據資料證明
    其行為違規，當場不能或不宜攔截製單舉發者，得逕行以汽
    車所有人為被通知人製單舉發；且依同條例第85條第1 項規
    定，該條例之處罰，受舉發違反道路交通管理事件之受處罰
    人，認為受舉發之違規行為應歸責他人者，應於舉發違反道
    路交通管理事件通知單應到案日期前，檢附相關證據及應歸
    責人相關證明文件，向處罰機關告知應歸責人，處罰機關應
    即另行通知應歸責人到案依法處理，逾期未依規定辦理者，
    仍依本條例各該違反條款規定處罰；但依該條例第85條第1
    項規定之文義，受處分人「逾期未依規定辦理」之效果，係
    處罰機關「仍依本條例各該違反條款規定處罰」，並未規定
    發生失權之效果，且觀諸上開規定修正之立法理由，亦未表
    示逾期未告知即生失權效果，則在未明定發生失權效果之情
    況下，如逕自解釋認受處分人「逾期未依規定辦理」即生失
    權之效果，無異剝奪受處分人得舉證免罰之權利，尚有未恰
    （臺灣高等法院暨所屬法院97年11月12日法律座談研討結果
    意旨參照），是應認受處分人即使逾期未檢附相關證據及應
    歸責人相關證明文件向處罰機關告知，仍可對交通主管機關
    之裁罰聲明異議，證明該交通違規行為應歸責於他人而免責
    。
  (四)本件受處分人所有之系爭機車，於上開時間、地點，經駕駛
    而有原處分意旨所指「多部機車在道路上霸佔車道、高速行
    駛」之違規事實，有高雄市政府警察局99年2 月6 日高市警
    交字第B00000000 號舉發違反道路交通管理事件通知單1 份
    、蒐證相片2 張附卷可稽，且為受處分人所不爭執，此部分
    事實應可認定，而原處分意旨以受處分人收受本件交通違規
    舉發通知後，未依上開規定檢附相關證據及證明文件告知應
    歸責之人，予以為交通違規之裁罰，雖合於道路交通管理處
    罰條例第85條第1 項之規定，但如上所述，受處分人仍可對
    上開裁罰聲明異議，是法院仍應對本件應裁罰之違規駕駛人
    予以審究。
  (五)受處分人係經營租車業，於98年11月7 日凌晨零時12分許，
    將系爭機車出租予王振豪使用，歸還時間為98年11月7 日上
    午7 時9 分，有營利事業登記證、機車租賃切結書各1 份附
    卷可稽，且為原處分機關所不爭執（詳意見書），上開事實
    亦可認定，依上開出租之事實所示，受處分人既非本件交通
    違規事實之機車駕駛人，又依上開道路交通管理處罰條例第
    43條第1 項第3 項規定，本件「多部機車在道路上霸佔車道
    、高速行駛」違規行為應裁罰者為駕駛人，則原處分機關逕
    對受處分人予以裁罰，依法自有未合。
  (六)綜上所述，受處分人並無違規駕駛之行為，其受舉發通知後
    ，雖未檢附相關證據及相關證明文件向處罰機關告知應歸責
    之人，但並未生失權效果，仍可對本件裁罰聲明異議，證明
    該交通違規行為應歸責於他人，而本件交通行為違規發生時
    ，受處分人業將系爭機車出租於他人，是尚難認本件交通違
    規行為之機車駕駛人為受處分人，原處分機關對受處分人為
    裁罰自非允恰，受處分人不服裁決，提起本件異議，為有理
    由，從而原處分應予撤銷，並為異議人不罰之諭知等語。
三、按道路交通管理處罰條例第85條第1 項規定：「本條例之處
    罰，受舉發違反道路交通管理事件之受處罰人，認為受舉發
    之違規行為應歸責他人者，應於舉發違反道路交通管理事件
    通知單應到案日期前，檢附相關證據及應歸責人相關證明文
    件，向處罰機關告知應歸責人，處罰機關應即另行通知應歸
    責人到案依法處理。逾期未依規定辦理者，仍依本條例各該
    違反條款規定處罰」，依該條項規定之文義，受處分人「逾
    期未依規定辦理」之效果，係處罰機關「仍依本條例各該違
    反條款規定處罰」，並未指發生失權之效果。且觀諸上開規
    定修正之立法理由，亦未表示逾期未告知即生失權效果。況
    若舉發通知單送達受處分人時，已逾通知單所定之到案期日
    ，則因未符合道路交通管理處罰條例第85條第1 項規定，即
    未生失權之效果。如此一來，將使有無失權之效果取決於舉
    發通知單送達之遲速，如送達在到案期日前者，即生失權效
    果；送達在到案期日後者，即不生失權效果，顯失公平，尤
    其若舉發通知單送達受處分人時，恰係通知單所定到案期日
    之同日或前一日，將使受處分人因無法及時告知應歸責他人
    之狀況，而承受失權之不公平結果。如採認本條項規定係指
    發生失權效果之見解，無異剝奪受處分人得舉證免罰之權利
    ，此應有法律明文始能為之。故認本條項之規定，係僅指受
    處分人「逾期未依規定辦理」時，處罰機關「仍依本條例各
    該違反條款規定處罰」，但對受處分人尚不生失權效果，即
    受處分人仍可於未確定前舉證免罰（臺灣高等法院暨所屬法
    院97年法律座談會刑事類提案第41號研討結果意旨參照）。
四、經本院審閱卷證後，認原審裁定，並無不合。抗告人抗告意
    旨，以上開情詞，而認受處分人依道路交通管理處罰條例第
    85條第1 項規定，應生失權效果，不得再申請轉罰云云，依
    上開說明，尚不能採。原審因而認抗告人對受處分人為裁罰
    自非允恰，而將原處分撤銷，另為受處分人不罰之諭知，本
    院經核並無違誤。抗告人以前開情詞，指摘原裁定不當，為
    無理由，應予駁回。
五、據上論結，應依道路交通案件處理辦法第26條，刑事訴訟法
    第412 條，裁定如主文。
中    華    民    國    99    年    12  月     27    日
                刑事第二庭  審判長法  官  林正雄
                                  法  官  黃壽燕
                                  法  官  邱明弘
以上正本證明與原本無異。
不得再抗告。
中    華    民    國    99    年    12  月     27    日
                                  書記官  林明威

司法院資訊處製作；財團法人民間司法改革基金會備份。
